【裁判字號】    95,易,1110
【裁判日期】    951227
【裁判案由】    詐欺
【裁判全文】
臺灣高雄地方法院刑事判決              95年度易字第1110號
公  訴  人  臺灣高雄地方法院檢察署檢察官
被      告  甲○○
            丙○○
上二人共同
選任辯護人  李昌明律師
上列被告因詐欺案件，經檢察官提起公訴（94年度偵續字第176
號），本院判決如下：
    主  文
甲○○、丙○○均無罪。
    理  由
一、公訴意旨略以：被告甲○○、丙○○為夫妻關係，二人共同
    經營飛達富國際顧問有限公司（下稱飛達富公司），甲○○
    為公司負責人、丙○○為承辦人。詎甲○○、丙○○竟基於
    意圖為自己不法所有之犯意聯絡，於民國91年1 月間，向告
    訴人乙○○稱渠等可以代辦移民加拿大國手續，協助其取得
    無條件簽證之「投資移民」，致乙○○信以為真，遂於同年
    1 月8 日簽訂加拿大移民委託書（下稱第一次契約），授權
    辦理加拿大「投資移民」等相關事宜；同年9 月6 日，雙方
    復簽立「M 省PNP 專案移民承諾書」（下稱第二次契約），
    約定︰「當甲方（即乙○○）收到M 省PNP 專案，核准通知
    時依約定支付加幣【即加拿大貨幣，以下簡稱加幣】伍萬元
    正至Ｍ省投資局，另支付加幣伍萬元正（加國律師費）至飛
    達富國際顧問有限公司，以上全部費用為加幣壹拾萬元正。
    」而甲○○為取信於乙○○，乃出具聲明書保證取得無條件
    之簽證（即楓葉卡），乙○○不疑有他，於如期匯款加幣5
    萬元至甲○○所指定之帳戶後，甲○○復於同年9 月12日以
    飛達富公司之傳真文件，向乙○○誆稱加國律師已收訖該筆
    律師費云云。嗣於92年11月26日，乙○○於台北加拿大辦事
    處經嚴格面談，取得入境加拿大國之「報到單」；詎乙○○
    於92年12月24日入境加拿大時，竟遭加拿大溫哥華海關人員
    阻擋並將報到單扣押，經其緊急通知報告要求飛達富公司之
    聘僱律師協助之際，甲○○、丙○○竟臨時聘任「Davis 聯
    合法律事務所」之律師及助理提供8.1 小時之服務後，甲○○、丙○○即未再提供任何協助。嗣經乙○○查證後始知甲○○、丙○○巧立律師費之名目，詐騙乙○○加幣5 萬元。
    因認甲○○、丙○○共犯刑法第339 條第1 項詐欺取財罪嫌
    云云。
二、證據能力方面─
  (一)本件告訴人乙○○於94年5 月19日、95年4 月17日在偵查中
    所為陳述，業依證人規定具結，且無顯不可信之情況，依刑
    事訴訟法第第159 條之1 第2 項規定，其於偵查中所為陳述
    ，應有證據能力。
  (二)其餘起訴書所引之言詞、書面證據及被告甲○○、丙○○提
    出之路比公司移民服務合約書、終止代辦加拿大移民委託書
    、永久居留確認書、加拿大移民局申請案件網路查詢、移民
    局規費收據、91年5 月20日移民局通知函、自願放棄加拿大
    永久居民身分文件、魁北克省申請案拒絕文件、91年7 月
    17日M 省初審核准暨匯款通知及告訴人乙○○94年6 月9日
    補充告訴理由狀等書面證據，均為被告以外之人於審判外之
    言詞及書面陳述，原無證據能力，惟經審判長提示並告以要
    旨後，被告甲○○、丙○○及辯護人、檢察官均知該書面陳
    述係審判外之書面證據，惟均未於言詞辯論終結前表示異議
    ，本院審酌上開證據作成過程並無不適當之情形，又對於被
    告涉案之事實具有相當之關聯性，依刑事訴訟法第159 條之
    5 第2 項之規定具有證據能力。
三、按犯罪事實應依證據認定之，無證據不得認定犯罪事實；又
    不能證明被告犯罪者，應諭知無罪之判決，刑事訴訟法第15
    4 條第2 項、第301 條第1 項分別定有明文。又按告訴人之
    告訴，係以使被告受刑事訴追為目的，是其陳述是否與事實
    相符，仍應調查其他證據以資審認（最高法院52年度台上字
    第1300號判例意旨參照）。另刑法第339 條第1 項詐欺罪之
    成立，以意圖為自己或第三人不法所有，施行詐術使人陷於
    錯誤，而將本人或第三人之物交付為要件（最高法院46年度
    台上字第260 號判例意旨參照）。準此，若行為人並未意圖
    為自己或第三人不法之所有，或未施行詐術使人陷於錯誤而
    交付財物，即不構成該罪。
四、公訴人認被告甲○○、丙○○涉有詐欺取財犯行，無非係以
    告訴人之指訴暨卷附第一次契約、第二次契約及聲明書、飛
    達富公司之傳真紙及與馬丁聯合法律公司之合作契約書、加
    拿大移民歸化局扣押報到單通知、告訴人匯款予飛達富公司
    加幣5 萬元之華南銀行匯款明細、「Davis 聯合法律事務所
    」帳目明細等為論據。惟訊據被告甲○○、丙○○堅決否認
    有何詐欺取財犯行，均辯稱：第一次契約為聯邦移民案，因
    不需要前往考察，故費用很低，第二次契約為M 省移民案（
    指加拿大國曼尼托巴省），因需要考察，必須有人在當地陪
    同，所以費用較高，二件契約是不同的案子，當時雖然二案
    同時送件，但核准祇能有一個，因為考慮告訴人以前遭聯邦
    拒絕，比較沒有把握，所以才送第二件；律師費加幣5 萬元
    是包括代辦的報酬，除此之外並未額外收費，並無詐欺等語
    。
五、經查：
  (一)告訴人乙○○於本院審理時到庭證稱：第一次契約所付新台
    幣（下同）8 萬元是被告的報酬，第二次契約，是付律師費
    加幣5 萬元（依當時匯率計算，換算新台幣約為109 萬元）
    ，除此之外，未有其他費用付給被告，現在已成功移民至加
    拿大，被告祇有辦理移民的前半段，後來是93年2 月13日伊
    自己到移民報到處完成報到手續的等語（詳本院卷第
    122-127 頁），並有第一次契約、第二次契約、華南銀行匯
    出匯款明細、永久居留確認書、加拿大移民局申請案件網路
    查詢在卷可證（詳93發查680 卷第7-10頁、偵卷第27-28 頁
    ）。查告訴人簽立第二次契約前，即委託飛達富公司進行移
    民之申請，待接獲繳納保證金加幣5 萬元之通知後，始與被
    告丙○○簽訂第二次契約，嗣後，曾於92年1 月接獲體檢通
    知，92年11月接獲飛達富公司通知將在台北面談，92年11月
    28日領到簽證，嗣告訴人於93年1 月5 日至加拿大之溫尼伯
    市，被告亦指派余陳惠然女士陪同會見當地貿易投資局官員
    ，期間，且由被告以加幣2 千元聘任「Davis 聯合法律事務
    所」之律師陪同處理移民事務等情，亦有91年5 月20日移民
    局通知函、91年7 月17日M 省初審核准暨匯款通知（文件上
    均載有飛達富公司名稱）及「Davis 聯合法律事務所」帳目
    明細（詳本院卷第33-36 、43-46 頁），並經告訴人乙○○
    於94年6 月9 日補充告訴理由狀內自陳在卷（詳偵卷第
    65-69 頁）。足徵告訴人係為達移民加拿大國之目的委託被
    告二人辦理相關事宜，於91年1 月8 日及同年9 月6 日與被
    告丙○○分別簽訂委託契約，先後交付酬金新台幣8 萬元及
    加幣5 萬元，被告二人則於簽約前後確實代告訴人接洽、處
    理M 省移民相關事宜，應堪認定。
  (二)告訴人雖稱：當初被告是說8 萬元就可以辦好，加幣10萬元
    是加拿大政府要的，後來伊至加拿大考察才發現祇要加幣5
    萬元，被告始改口稱加幣5 萬元是要給律師的；嗣因伊持M
    省之報到單至溫哥華時，遭加拿大移民局扣押該報到單，且
    無律師到場處理，故認被告二人係以律師費名義騙取加幣5
    萬元等語（詳偵卷第27-28 頁），惟亦稱伊在委託被告辦理
    投資移民之前曾委託路比公司辦理加拿大國之聯邦移民，並
    簽立移民服務合約書等語（詳本院卷第125 頁），有移民服
    務合約書（詳偵卷第17、18頁）附卷可稽。查告訴人前因移
    民加拿大國，已有因故放棄申請及為該國魁北克省拒絕申請
    之紀錄，且在本案發生前，亦為移民加拿大目的，委託路比
    公司代辦相關事宜，嗣與被告丙○○簽立第一次契約當日，
    告訴人則出具委託書委託被告丙○○代向路比公司終止移民
    手續，有自願放棄加拿大永久居民身分文件、魁北克省申請
    案拒絕文件及終止契約委託書在卷可按（詳本院卷第37-42
    頁、偵卷第20頁）。依此觀之，告訴人對於加拿大移民之相
    關事項及酬金收取等，應知之甚詳，顯非無經驗之人；其於
    第一次契約簽立時，先支付全部費用8 萬元，再於第二次契
    約簽立時，依約匯款加幣5 萬元至被告甲○○經營之飛達富
    公司，以二件契約簽立之目的均係為辦理加拿大移民事宜，
    在分別付費，二次費用差距甚大之情形下，告訴人必已考慮
    周詳，方有以致之；況查第二次契約明文載有「當甲方（即
    告訴人）收到M 省PNP 專案，核准通知時依約定支付加幣伍
    萬元至Ｍ省貿易投資局，另支付加幣伍萬元正（加國律師費
    ）至飛達富國際顧問有限公司，以上全部費用為加幣壹拾萬
    元正。」，已將付款用途詳為分列，則告訴人所言10萬元為
    加拿大政府要的云云，即非實在。且其如認第一次契約支付
    之8 萬元已包含二次契約之代辦報酬，自當於訂定第二次契
    約之時，予以註記或約明，始合於常理。足證被告二人並未
    施用詐術，告訴人亦無陷於錯誤之情形。
  (三)雖告訴人於92年12月24日前往加拿大溫哥華時，曾遭當地移
    民局扣押其全家之報到單，惟其遭扣押之文件則經轉寄至M
    省溫尼柏之相關單位，故其前往M 省報到時，其毋須攜帶任
    何資料前往，業據告訴人證述在卷，並有加拿大移民歸化局
    扣押報到單通知附卷可查（詳本院卷第127-128 頁、93發查
    680 卷第14-19 頁），被告甲○○亦自承M 省的案子是第一
    次辦，如果沒有律師其不會辦等語，而飛達富公司確有與加
    拿大國馬丁聯合法律公司簽約之事實，亦有合作契約書在卷
    可佐（詳本院卷第50-52 頁），從而，告訴人之報到文件遭
    扣押乙節，應係被告二人未充分瞭解相關作業所致，惟此與
    被告二人蓄意詐騙尚非一致。
  (四)至於第二次契約內附註告訴人支付加幣5 萬元為加國律師費
    ，是否僅限於委任律師之費用，有無包括被告二人為辦理移
    民事項支付之相關費用及其應有之報酬乙節，則參以第一次
    契約及告訴人前與路比公司簽立之移民服務合約內容，訂約
    雙方均已言明辦理移民之相關服務費用，第二次契約則無，
    故而律師費是否應屬服務費用項目之一，顯涉及訂約當事人
    對於契約文意內容之解釋，如有爭議，應循民事途徑解決。
    另被告二人有無完成其等與告訴人約定之事項，則屬債務已
    否履行之民事問題，尚難據此推論被告二人有何不法所有意
    圖及施用何詐術之詐欺取財犯行。
  (五)綜上所述，被告二人雖先後與告訴人訂立二件契約，並收受
    二次費用，惟並未對告訴人施用詐術，使告訴人陷於錯誤而
    交付上開費用，與詐欺取財罪之構成要件有間，被告所辯未
    對告訴人詐欺取財等語，與事實並無不符，尚堪採信，公訴
    人上開舉證顯難為被告有罪之證明，既不能證明被告犯罪，
    自應為被告二人無罪之諭知。
據上論斷，應依刑事訴訟法第301 條第1項，判決如主文。
中    華    民    國    95    年    12    月    27    日
                  刑事第六庭  審判長法官  曾逸誠
                                    法官  林柏壽
                                    法官  李  蓓
以上正本證明與原本無異。
如不服本判決，應於收受送達後10日內向本院提出上訴書狀（應
附繕本）。
中    華    民    國    95    年    12    月    27    日
                                  書記官  何慧娟


司法院資訊處製作；財團法人民間司法改革基金會備份。
